【裁判字號】    90,簡上,2
【裁判日期】    900607
【裁判案由】    給付票款
【裁判全文】
臺灣桃園地方法院民事判決  九十年度簡上字第二號
    上  訴  人  乙○○
    訴訟代理人  丁○○
    被  上訴人  彰化商業銀行股份有限公司
    法定代理人  丙○○
    訴訟代理人  甲○○
右當事人間請求給付票款事件，上訴人對於中華民國八十九年十月十八日本院桃園簡
易庭八十九年度桃簡字第四二三號第一審判決提起上訴，本院判決如左：
    主  文
上訴駁回。
第二審訴訟費用由上訴人負擔。
    事  實
甲、上訴人方面：
一、聲明：（一）、原判決廢棄。（二）、被上訴人在第一審之訴及假執行之聲請均
    駁回。
二、陳述：除與原審判決書所載者相同茲予引用外，補稱：
（一）、本件之法律關係非票據法律關係而純屬民事擔保問題，乃係金融實務上所衍
        生之特種借貸關係，係借用人（通常係從事生產之廠商）將預收貨款之支票
        向金融機構質押，同時金融機構為免借用人偽造支票貸款，乃一併要求借用
        人於辦理「墊付國內票款」時（即俗稱「票貼」，與銀行法之「貼現」有異
        ），提出出貨發票證明確有此項交易存在，且金融機構同意「墊付」之額度
        亦有一定之成數限制，且此種借貸係金融機構於符合前開情形下，同意暫墊
        票款之放款型態，借用人同時須在該金融行庫開設「自償帳戶」，待支票屆
        期由放款金融機構以「委任取款」之方式交換（相當於票據關係中持票人將
        支票存入往來銀行託收、交換），所兌現之金錢則記入借用人之「自償帳戶
        」內，於扣除手續費及先前金融金構之放款後，仍歸借用人所有，是該「自
        償帳戶」所記入之兌現款乃優先與金融機關之放款帳戶抵銷，此乃金融機構
        於辦理「墊付國內票款」之真正法律關係，原審法院未查其始末，遽以通常
        票據關係視之，其認定事實不無瑕疵。
（二）、又如原審所認訴外人稜威福公司已將票據權利轉讓，則如何說明該款項仍存
        在訴外人稜威福帳戶內？為何訴外人稜威福公司與被上訴人之「墊付國內票
        款」之約定有「‧‧‧非經被上訴人同意不得提領‧‧‧」之文字？足認第
        三人之所以將支票「交付」予被上訴人，係因訴外人稜威福公司與被上訴人
        間有一融資授信契約存在，而前開即本件支票即為擔保之用而交付，待支票
        可得提示時，被上訴人再將供擔保之支票交換後，存入訴外人稜威福公司帳
        戶內，雙方再按抵銷之約定結算抵銷，否則，如原審所認定訴外人稜威福公
        司已將支票票據權利轉讓予被上訴人，則被上訴人自可以票據權利人自居向
        付款人提示，何須再將所兌現之現金存入訴外人稜威福帳戶內再抵銷，足認
        原審所認定之事實與金融實務有異，且與事實不符，則據此所做之判斷當然
        有待商榷。
（三）、再上訴人於原審所提財政部金融局對「墊付國內票款」之乙紙解釋函，原審
        竟誤解該函真義，乃依該函文表面文字闡釋此種法律關係，更屬嘩然，蓋該
        函文後段清楚說明有關「墊付國內票款」之法律關係，與首段是否禁止票書
        轉讓純屬二事，原審不查誤將二者混為一談，其認事、用法猶有錯誤。
（四）、況本件訴外人即稜威福公司因違約未交付貨品，遭上訴人解除契約後提起訴
        訟請求償還支票，事實上稜威福公司未出貨即無發票之開立，則被上訴人在
        訴外人未提出發票證明前，即同意辦理「國內墊付票款」，其違反其本身內
        部風險控管之要求甚為明顯，凡此均為上訴人處理「國內墊付票款」時所應
        明知之要件，其有過失更無庸贅述。
三、證據：援用原審之立證方法。
乙、被上訴人方面：
一、聲明：如主文所示。
二、陳述：除與原審判決書所載者相同茲予引用外，補稱：
（一）、被上訴人合法持有由上訴人擔任發票人之票據，並依票據法第三十七條，以
        背書之連續表彰票據權利，基於票據之無因性、文義性及依票據法第十三條
        規定「票據債務人不得以自己與發票人或執票人之前手間所存抗辯之事由對
        抗執票人」，經被上訴人於前審詳述被上訴人係因合法背書轉讓取得系爭票
        據，非如上訴人所稱係出於惡意取得，更非以不相當對價而取得，今上訴人
        連連基於其與訴外人稜威福公司（即票據背書人）間之買賣糾紛為由，對抗
        被上訴人，拒不履行發票人之票據債務賣任，洵屬無據。
（二）、又上訴人於上訴狀中對銀行業辦理「墊付國內票款」業務之認知及解釋與事
        實顯有不同，依財政部八十五年七月八日台財融字第八五五二九四三四號函
        說明四、「『銀行企業授信規範』中之『墊付國內票款』，各銀行均自行訂
        定貸款作業方式，因此各銀行此項貸款業務名稱也不盡相同」。說明五、「
        銀行辦理應收客票週轉金貸款，係由其自訂貸款作業方式，因此各銀行實際
        承作方式彼此不盡相同。」，基此被上訴人此項「墊付國內票款」貸款業務
        名稱係為「應收票據週轉金」，並自訂有業務處理程序，另上訴人於上訴狀
        中所指財政部八十五年十二月四日金融局（一）字第八五五五三八五二號函
        係「‧‧‧說明『墊付國內票款之法律關係。‧‧‧」云云，查該函說明三
        、「金融機構辦理墊付國內票款，『通常』要求由申請人開立備償專戶，‧
        ‧‧『支票並未轉讓予銀行』‧‧‧銀行原則上無法以票據權利人之地位對
        發票人索賠。」，金融局既已於前揭函中認此項業務於各金融機構辦理時各
        有不同名稱及不同承作方式，該函又係針對函覆所指之「通常」情況為解釋
        ，並不適用於以不同方式承作「墊付國內票款」業務之本案，本案似應以被
        上訴人實際承作方式及訴外人稜威福公司與被上訴人所簽訂之授信約據來判
        斷，始符事理之平。
（三）、依被上訴人內部規定「辦理應收票據週轉金貸款要點」第七條「在本貸款額
        度內，借款企業得提供本要點第三條所稱應收票據，開列清單，送由本行於
        貸款核定後，將應收票據背書轉讓與本行，應收票據到期，由本行逕行提兌
        ，並將票款暫存入備償專戶，以充還貸款。」，另第三條之「應收票據」為
        「應以基於商品之銷售、出租或提供服務等實際交易行為所生並符合票據法
        規定之票據為限。」，本案系爭票據確均經訴外人稜威福公司背書轉讓與被
        上訴人，另觀諸本行業務處理程序就「應收票據週轉金」之規定，係將「應
        收票據」分為是否經記載「禁止背書轉讓」之票據而有不同作業程序之規定
        ，按本案系爭票據均係非有記載「禁止背書轉讓」之票據，因此處理程序規
        定「借戶提供之應收票據應逐張背書轉讓與本行，應收票據到期，由本行逕
        行提兌，並將票款暫存入『本行名義』之『貸款備償專戶』備償。」，而於
        收受「禁止背書轉讓」票據為擔保後，即規定「以『禁止背書轉讓』票據作
        為授信擔保品，倘遭退票時，依票據法規定本行並無追索權，為維本行債權
        之安全，對辦理該項業務仍應審慎辦理。」，由此可知，被上訴人亦知收受
        「禁止背書轉讓」票據，即如前揭財政部函所示「銀行原則上無法以票據權
        利人之地位對發票人索賠」乙事，而另為規定。
（四）、關於上訴人所提被上訴人於訴外人稜威福公司未提出發票證明前，即同意辦
        理「國內墊付票款」實有過失云云，按被上訴人於第一審起訴時，已將向訴
        外人稜威福公司所徵提之交易憑證併同系爭支票影本附卷，上訴人所言有誤
        ，特此說明。
三、證據：除援用原審之立證方法外，補提財政部八十五年七月八日台財融字第八五
    五二九四三四號函、財政部八十五年十二月四日台融局（一）字第八五五五三八
    五二號函、彰化銀行「辦理應收票據週轉金貸款要點」、彰化銀行業務處理程序
    「授信篇授5－47頁」等為證。
    理  由
一、本件被上訴人起訴主張其持有上訴人所簽發台灣中小企業銀行大園分行面額二十
    萬元支票乙紙（發票日八十八年九月五日，以下簡稱系爭支票），詎屆期提示竟
    未獲付款，爰本於票據法律關係請求上訴人給付二十萬元票款及法定遲延利息等
    語，上訴人則以其簽發系爭支票，係支付向訴外人稜威福公司購買冷氣機之貨款
    ，惟稜威福公司因經營不善惡性倒閉，未能依約交付貨物，復持系爭支票向上訴
    人辦理墊付國內票款，是被上訴人係基於權利質權或委任取款之法律關係持有系
    爭支票，上訴人自得以對抗稜威福公司之事由對抗被上訴人，再一般民間企業前
    往銀行辦理票據貼現，均需附上交易憑證，本件稜威福公司僅憑票據向上訴人辦
    理支票貼現，票貼程序顯不合規定，是被上訴人取得票據係惡意，且縱被上訴人
    因辦理支票貼現借款而受讓系爭支票，依目前銀行辦理票貼作業，票貼金額均在
    票面金額八成以下，足見被上訴人亦係以不相當之對價取得系爭支票，自不得享
    有優於前手即稜威福公司之權利等情詞資為抗辯。
二、被上訴人起訴主張伊持有上訴人所簽發乙紙系爭支票，詎屆期提示未獲付款之事
    實，業據其提出與其所述相符之支票及退票理由單各乙紙為證，且上訴人對其有
    簽發該紙系爭支票亦不爭執，堪信被上訴人此部分之主張為真實，是本件所應審
    究者厥為，訴外人稜威福公司究係以背書方式轉讓系爭支票權利予被上訴人，抑
    或稜威福公司在系爭支票背書，僅係設質背書或委任取款背書之意思？
三、經查：
（一）、依被上訴人與稜威福公司簽訂之應收票據週轉金借款契約第二條第二款約定
        ：「‧‧‧借款人出具『撥款申請書』、『應收票據明細表』提供經貴行（
        按即指被上訴人）認可之應收票據『轉讓』與貴行以為清償借款之方法。」
        ，另參以稜威福公司出具之應收票據明細表上亦載明「本表所列應收票據『
        轉讓』與貴行（按即指被上訴人）為上記借戶所負債務之清償方法」等語，
        足徵參諸被上訴人與稜威福公司所簽訂應收票據週轉金借款契約及訴外人稜
        威福公司所開具應收票據明細表之語句文義，應係訴外人稜威福公司與被上
        訴人約定將融資客票以背書轉讓於被上訴人，嗣於票據提示屆至時，再由被
        上訴人以執票人身分提示領取票款，抵償債務，易言之，訴外人稜威福公司
        係以移轉票據上權利之意思而移轉交付系爭支票予被上訴人。
（二）、又支票具有支付工具之性質，與本票、匯票屬信用工具之性質不同，此由支
        票僅有發票日並無到期日可得知，惟以國內目前仍有使用遠期支票為交易之
        習慣言，簽發或交付遠期支票之交易，確係經濟交易上所常見，且遠期支票
        非法所禁止，亦非無效，票據法第一百二十八條第二項規定「支票在票載發
        票日前，執票人不得為付款之提示」可證；是遠期支票亦同具有信用工具之
        性質，而遠期支票之簽發、背書、交付，均有其原因關係存在，如買賣、借
        貸、承攬等，惟收受遠期支票者，為求擔保之確實，常要求債務人如為發票
        人時，須另謀他人在票據上背書，再行轉讓，或要求債務人於他人簽發之票
        據上背書後，再行轉讓（此即俗稱之客票），是無論係簽發遠期支票，或在
        遠期支票上背書而交付，如不具有擔保付款之功能，買受人、借款人、定作
        人儘可於付款期限屆至時，再簽發或交付即期支票即可，何須預先交付遠期
        支票？而出賣人、貸款人、承攬人之所以同意收受遠期支票以代現金之支付
        ，自係認已完全受讓票據權利所致；如僅因遠期支票同時具有擔保之功能，
        即認該票據之背書祗具權利質權（證券質權）之性質，被背書人或執票人並
        未取得票據權利，發票人或票據背書之債務人，均可執其等與前手背書人間
        之事由，對抗被背書人或執票人，此舉將使被背書人或執票人失其保障，並
        破壞票據之流通及交易之安全，準此以觀，遠期支票除具有支付工具之性質
        外，亦具有擔保之功能，惟此項擔保之性質，係緣於票據之無因性及文義性
        ，並非因設定質權所致。是收受票據之被背書人或執票人，除非因直接前手
        以渠等間之原因法律關係為抗辯外，概得享有所有票據上之權利，唯有如此
        ，始能確保票據之流通及交易之安全甚明。
（三）、再票據背書，係執票人以轉讓票據權利或其他目的，所為之附屬票據行為，
        即票據之背書，以轉讓票據權利為主要目的（即所謂轉讓背書），惟亦有以
        委任取款之目的所為之背書（如票據法第四十條之委任背書），或以設定質
        權目的所為之背書（如民法第九百零八條之設質背書），惟因票據之流通性
        ，故為與票據背書有所區別，於委任背書及設質背書時，應於票據上載明，
        蓋依票據法第四十條規定之委任取款背書，此種背書並非移轉票據權利，僅
        授與代為取款之權限而已，故被背書人並非票據權利人，背書人始為票據權
        利人，被背書人只能代為行使權利，故須在票據上載明係以委任取款之目的
        ，始能發生委任取款背書之效力，否則，仍應視為一般轉讓背書，此觀之票
        據法第四十條第一項規定之目的即明（同法第一百四十四條規定支票準用之
        ），至於委任取款之記載方式，依一般慣例，如記載為「本票據委任被背書
        人取款」、「因取款」、「因代理」、「託收」等是，查本件系爭支票背面
        固有訴外人稜威福公司及法定代理人之蓋章，惟並無上開方式之委任取款之
        記載，有系爭支票乙紙在卷可稽，是本件既無上開委任取款背書之記載，顯
        難認稜威福公司所為之背書，為委任取款之背書至明，況就設質背書而言，
        設質背書係以設定權利質權為目的所為之背書，因交付證券而生設定質權之
        效力，民法第九百零八條至第九百十條設有證券質權之規定，票據之設質，
        依民法第九百零九條之規定，自有適用之餘地，惟民法該項規定既非票據法
        上之規定，自不生無票據法上之效力，而僅發生民法上之質權效力，至於設
        質背書，依民法第九百零八條之規定，仍應以背書方式為之，惟設質背書，
        為不與一般轉讓背書相混淆，參酌上開委任取款背書之記載方式應載明委任
        取款之意旨，應認為設質背書，亦須在票據上載明設質之目的，始能發生設
        質背書之效力，否則，仍應以一般轉讓背書視之，此觀民法第九百零八條之
        立法理由：「至以其他之有價證券為標的物者，則應依背書方法為之，即以
        其入質情形於證券上記明，而將其證券交付與質權人，讓與之效力始能鞏固
        」亦可明之，是票據上之背書，未指明以設質為目的者，票據債務人如欲主
        張係設質背書者，依民事訴訟法第二百七十七條第一項「當事人主張有利於
        己之事實者，就其事實有舉證之責任。」之規定，自應舉證證明該背書之背
        書人與執票人間，確有設質之合意始可；否則，空言主張背書係以擔保借款
        為目的之設質背書，自係未盡其舉證責任，尚難遽加採信。
（四）、其次，關於銀行辦理「貼現」、「票貼」、「墊付國內票款」等之規定，與
        本件系爭支票之票據權利是否移轉無關，蓋「貼現」係指「銀行辦理票據承
        兌保證及貼現業務辦法」中所稱之票據貼現，僅票據法中之匯票及本票始有
        適用，因支票在性質上係屬支付工具，故不得為貼現之標的。惟因應國內有
        使用遠期支票交易之習慣，故已廢止之「銀行對企業授信規範」，就實務上
        銀行對國內支票在票載發票日前，以及匯票、本票金額較小未便辦理貼現者
        ，墊付其部分票款之票款融通方式，稱為「墊付國內票款」（即俗稱之「票
        貼」），此係欲創設遠期支票做為信用工具之另種方式，前開「銀行對企業
        授信規範」於八十八年十一月二日廢止，改以八十九年一月七日所公布之「
        中華民國銀行商業同業公會全國聯合會會員授信準則」代之，依準則第十一
        條對於直接授信之企業貸款而為「週轉資金貸款」之說明：「短期係寄望以
        企業之營業收入或流動資產變現，作為其償還來源」；而種類則包括「一般
        營運週轉金貸款」、「墊付國內、外應收款項」及「貼現」等，然無論銀行
        所經營之授信業務係屬何者，企業因向其貸款而為背書、交付之遠期客票，
        性質上是否為一般轉讓背書，或係委任取款背書，或係設質背書，仍須視其
        等間之約定，並探究真意而為認定，自不得以銀行同業間之授信準則做認定
        上訴人是否受讓票據權利之依據，退一步言，縱銀行違背同業間之授信準則
        ，未確實徵信即予借貸，亦不影響其受讓票據之權利至明。
（五）、至上訴人另辯稱被上訴人違反票據貼現之規定，未待訴外人稜威福公司提出
        出貨發票，即予以貸款，係以惡意或重大過失取得系爭支票云云，依票據法
        第十四第一項之規定，不得享有票據上之權利云云，惟「按票據法第十四條
        所謂以惡意或有重大過失取得票據者，係指明知或可得而知轉讓票據之人，
        就該票據無權處分而仍予取得者而言。」（最高法院五十二年度台上字第一
        九八七號判例參照），又「票據法第十四條所謂以惡意取得票據者，不得享
        有票據上之權利，係指從無權處分人之手，受讓票據，於受讓當時有惡意之
        情形而言，如從有正當處分權人之手，受讓票據，係出於惡意時，亦僅生票
        據法第十三條但書所規定，票據債務人得以自己與發票人或執票人之前手間
        所存人的抗辯之事由對抗執票人而已，尚不生執票人不得享有票據上權利之
        問題。」（最高法院六十七年度台上字第一八六二號判例意旨參照）。查系
        爭支票係上訴人向訴外人稜威福公司購買冷氣機所簽發交付，用以預付貨款
        等情，為上訴人所自認，是訴外人稜威福公司取得系爭支票係經由合法之商
        業行為而取得，為有權處分系爭支票之人，則稜威福公司背書予被上訴人自
        非無權處分，揆諸上揭判例意旨，即無票據法第十四條第一項之適用，上訴
        人以此所為之抗辯，尚難認有理由。
（六）、更且，被上訴人取得系爭支票係因訴外人稜威福公司向其借款時以背書轉讓
        所交付，被上訴人在訴外人稜威福公司提供票據面額以下之範圍內，一次或
        分次借款予稜威福公司，並在被上訴人銀行內開設以稜威福公司名義之「備
        償專戶」做為支票提示兌現後清償之用，票款如獲兌現，則於計算清償借款
        、支付利息、手續費後，尚有剩餘者，則歸訴外人稜威福公司所有等情，有
        被上訴人與稜威福公司簽訂之應收票據週轉金借款契約及應收票據明細表各
        乙紙在卷可按，據此可知，被上訴人由訴外人稜威福公司之背書轉讓取得系
        爭支票，係用以之做借款之擔保及還款之用，則被上訴人既有出借款項，自
        難認被上訴人取得系爭票據係無對價或不相當對價可言，雖被上訴人復辯稱
        訴外人稜威福公司並未交貨，伊損失甚大云云，然此為上訴人與訴外人稜威
        福公司間交付票據之原因關係，其二者間如何主張權利之問題，顯與被上訴
        人無涉，上訴人既係票據債務人，自不得持其與被上訴人之前手即稜威福公
        司之抗辯事由（如未履行交付契約所定貨物之債務不履行）對抗被上訴人，
        從而上訴人抗辯被上訴人因辦理墊付國內票款而受讓系爭支票，並以票面金
        額以下計算，屬無對價或不相當對價云云，尚有誤會，委不足取。
四、綜上所述，被上訴人主張其業已取得系爭支票權利，應屬可採，上訴人所辯，為
    無足取，從而被上訴人本於票法律關係請求上訴人給付新台幣二十萬元，及自八
    十八年九月六日起迄清償日止，按年息百分之六計算之利息，為有理由，應予准
    許，是原審判命上訴人如數給付系爭支票票款及法定遲延利息，於法並無不合，
    上訴意旨指摘原判決不當，求予廢棄改判，為無理由，應予駁回其上訴。
五、據上論結，本件上訴為無理由，依民事訴訟法第四百三十六條之一第三項、第四
    百四十九條第一項、第七十八條，判決如主文。
中      華      民      國    九十      年      六      月      七      日
                            臺灣桃園地方法院民事第一庭
~B審判長法官  陳世宗
~B法      官  黃漢權
~B法      官  林信旭
右為正本係照原本作成
中      華      民      國    九十      年      六      月      七      日
~B法院書記官  陳美年


司法院資訊處製作；財團法人民間司法改革基金會備份。
